【裁判字號】    97,訴,1996
【裁判日期】    980708
【裁判案由】    返還不當得利   等
【裁判全文】
臺灣高雄地方法院民事判決              97年度訴字第1996號
原      告  乙○○
訴訟代理人  何曜男律師
被      告  丙○○
訴訟代理人  黃清江律師
            蔡明哲律師
上列當事人間請求返還不當得利等事件，經本院於民國98年6 月
24日言詞辯論終結，判決如下：
    主    文
原告之訴及假執行之聲請均駁回。
訴訟費用由原告負擔。
    事實及理由
一、按訴狀送達後，原告不得將訴變更或追加他訴，但擴張或減
    縮應受判決事項之聲明者，不在此限，民事訴訟法第255 條
    第1 項第3 款定有明文，查原告於具狀起訴時，本就應受判
    決事項第一項聲明為：「被告應給付原告新台幣（下同）60
    萬元，及自起訴狀繕本送達翌日起至清償日止，按年息5%
    計算之利息。」，第二項聲明為：「被告應自97年7 月15日
    起，按月於每月15日前給付原告4 萬元，及於各期本金自應
    支付日翌日起至清償日止，按年息5%計算之利息」，嗣於起
    訴後言詞辯論終結前，分別於民國97年9 月4 日準備程序及
    98年6 月24日言詞辯論時，變更其第一項聲明為︰「被告應
    給付原告566,680 元，及自起訴狀繕本送達翌日起至清償日
    止，按年息5%計算之利息。」、第二項聲明為：「被告應自
    97年7 月15日起至102 年5 月31日止，按月於每月15日前給
    付原告4 萬元」，經核均屬減縮應受判決事項之聲明，揆諸
    前揭法條規定，應予准許。
二、原告主張：伊之祖父遺有門牌號碼為鳳山市○○路191 號房
    屋（下稱系爭房屋），由伊與被告共有，持分各1/2 。兩造
    間默示成立契約，由被告於92年間將系爭房屋出租予訴外人
    甲○○經營書局，租期為92年6 月1 日起至102 年5 月31日
    止，租金每月9 萬元，每2 個月付款1 次，由被告代為收取
    ，再委由訴外人丁○○於每月中旬將其中4 萬元匯給伊當生
    活費。惟自96年2 月起連續4 個月伊每月僅獲給付1 萬元，
    嗣經發函催請給付後，亦僅獲給付4 萬元，合計至96年12月
    ，10個月間被告僅給付8 萬元，較實際應付之金額短付32萬
    元。且自96年12月至97年6 月間，被告僅給付伊33,320元，
    亦短付246,680 元，被告自96年2 月至97年6 月共計短付租
    金566,680 元，且原告已持續1 年4 個月未付款，則有預為
    將來給付請求之必要。又若本院認為兩造間並無前揭契約關
    係，因系爭房屋為兩造共有，被告擅自將之全部出租他人收
    取租金，就超過被告所有權部分應屬不當得利，亦應返還與
    原告。爰依契約關係、民法第179 條及民事訴訟法第246 條
    規定提起本訴。並聲明求為判命(一)被告應給付原告566,680
    元及自起訴狀繕本送達翌日起至清償日止，按年息5%計算之
    利息；(二)被告應自97年7 月15日起至102 年5 月31 日 止，
    按月於每月15日前給付原告4 萬元；(三)就聲明第一項部分，
    願供擔保請准宣告假執行。
三、被告則以：系爭房屋實際上係由訴外人丁○○獨資建築，兩
    造僅係名義上之起造人，故依法系爭房屋之所有權人應為丁
    ○○，原告非系爭房屋所有權人，自無權請求分配租金所得
    。退步言之，縱認系爭房屋為兩造共有，然系爭房屋及其坐
    落土地係由訴外人丁○○以每月9 萬元出租於訴外人甲○○
    ，租金亦由丁○○收取，其並未就系爭房屋土地取得任何利
    益，並無不當得利可言。況系爭房屋之課稅現值1,139,400
    元，而其坐落鳳山市○○段大老衙小段149-5 地號土地價值
    為8,925,000 元，房地總值為10,064,400元，故系爭房屋價
    值佔房地總值比例為萬分之1132（1,139,400/10 ,064,400
    ＝0.1132），因原告對於系爭房屋坐落土地並無所有權，是
    原告每月可得分配租金為系爭房屋部分租金之1/2 即5,094
    元（計算式：90,000×0.1132×1/2 ＝5,094 ），扣除原告
    應負擔系爭房屋每年應繳房屋稅29,687元之1/2 即14, 843
    元，原告每月可得請求租金僅3,858 元（5,094-14,843/1 2
    ＝3,858） 。丁○○於96年6 月及97年4 月分別給付原告
    40,000元及33,320元，共計73,320元，顯見伊已將原告可分
    得租金給付至97年12月，並無積欠租金情事等語，資為抗辯
    。並聲明：駁回原告之訴及如受不利判決願供擔保免為假執
    行。
四、兩造爭執及不爭執事項：
  (一)不爭執部分：
  1.系爭房屋於92年間出租予訴外人甲○○經營書局，租期為92
    年6 月1 日起至102 年5 月31日止，租金每月9 萬元。
  2.原告就系爭房屋坐落土地無所有權。
  (二)爭執部分：
  1.原告及被告間是否默示成立契約，約定由被告將房屋出租，
    並將一半租金給付原告？
  2.原告是否為系爭房屋所有權人之一？若原告為系爭房屋所有
    權人之一，原告可得請求租金若干？
五、本院之判斷：
  (一)原告及被告間是否默示成立契約，約定由被告將房屋出租，
    並將一半租金給付原告？
    按當事人主張有利於己之事實者，就其事實有舉證之責任，
    民事訴訟法第277 條前段定有明文。查原告主張兩造間默示
    成立契約，無非係以多年來每月均受訴外人丁○○給付一半
    租金即4 萬元，為其論據。然證人即系爭房屋之承租人甲○
    ○於本院證稱：承租系爭房屋係與丁○○接洽，簽契約後才
    發現契約名義人為被告，租金係由丁○○收取等語（見本院
    卷第116 頁以下）；證人丁○○亦證稱系爭房屋蓋好後就租
    給甲○○使用，租金均為我收取並存起來，後來因原告受傷
    殘廢，基於同情及照顧原告一家人之好意，才給付一部份給
    原告等語（見本院卷第134 頁），參以系爭房屋所坐落土地
    為被告及訴外人李貴蘭共有，而被告及李貴蘭於另案偵查中
    作證時均證稱系爭房屋出租事宜均由丁○○處理，渠等不清
    楚如何處理，且未取得租金等語（見臺灣高雄地方法院檢察
    署96年度他字第7558號卷宗第61頁以下、97年度偵字第8281
    號卷宗第11頁以下），足見系爭房屋之出租、租金收取及分
    配均係由丁○○處理，與被告無涉，原告既未能舉證證明被
    告自行或委託丁○○為分配租金之默示意思表示，是原告主
    張兩造間默示成立契約，尚難採信。
  (二)原告是否為系爭房屋所有權人之一？若原告為系爭房屋所有
    權人之一，原告可得請求租金若干？
  1.按自己建築之房屋，與依法律行為而取得者有別，縱使不經
    登記，亦不在民法第758 條所謂非經登記不生效力之列，最
    高法院41年臺上字第1039號判例闡釋甚明。是系爭房屋雖未
    辦保存登記，然建築房屋之人仍原始取得所有權。查系爭房
    屋係由丁○○出資建造，業經證人丁○○於本院審理中證述
    綦詳（見本院卷第133 頁以下），核與被告及訴外人李貴蘭
    於另案偵查中作證之證詞相符（見同上偵卷第11頁以下），
    且證人甲○○於本院審理中亦證稱：其原本在系爭房屋之對
    面開店，因其欲遷移店面，系爭房屋於81年左右起造時，其
    就有意承租，故常去現場看，現場都是丁○○在策劃施工，
    也有看過丁○○付錢與建築工人等語明確（見本院卷第116
    頁）。則系爭房屋應為丁○○出資建築，堪以認定。
  2.原告雖主張其為系爭房屋為訴外人李金盛（即原告之祖父、
    被告及丁○○之父）出資建築，欲贈與原告，但因原告之父
    李泉松有吸毒惡習，常變賣財產，故將起造人登記為兩造，
    若李泉松要賣掉系爭房屋，也必須有被告之同意，是系爭房
    屋應屬兩造共有，應有部分各二分之一云云。惟證人即原告
    之母李何美惠雖證稱系爭房屋應係李金盛出資建造，原本要
    給李泉松，因擔心李泉松將該屋賣掉，故登記為原告及被告
    共有，系爭房屋出租之事宜均由丁○○處理，當初租金要給
    伊等當生活費，但都沒有拿到租金，後來因為原告受傷，伊
    無法工作在家照顧原告，丁○○主動拿錢給伊，伊一直認為
    就是租金云云（見本院卷第121 頁至第122 頁），證人即原
    告之父李泉松亦證稱：丁○○為家族公司久泰混凝土公司之
    會計，故財務事宜均由其處理，系爭房屋應係父親出資興建
    ，只是交由丁○○負責，因為怕該屋被伊賣掉，故登記為兩
    造共有，其出獄後丁○○有向伊告知系爭房屋之來龍去脈云
    云。然系爭房屋若真係李金盛興建並贈與原告，僅為避免房
    屋遭出賣才登記被告為共同起造人，則系爭房屋實際上應為
    原告單獨所有，出租之租金亦應全數由原告收取，但原告及
    其父母卻未向出租人丁○○要求取得租金，直到原告受傷後
    丁○○主動交付一半租金，原告等人亦持續收受而不主張權
    利，直至丁○○不再付款為止，實與一般所有權人之行為迥
    異，亦足見丁○○所稱係基於同情才給付原告款項等語，非
    屬無據。況李金盛死亡後，繼承人李蔡秋雲、被告、李泉松
    、丁○○、李雙鳳、李貴蘭曾就遺產之分配立有協議書，就
    系爭房屋及所坐落之土地部分，約定其價值折合現金9 千萬
    元，由李泉松以外其餘5 人承受，李泉松則繼承另一折合現
    金6 百萬位於鳳山市○○街之房地，並接受其餘5 人補償合
    計1 千萬元，有協議書在卷可稽（見本院卷第152 頁），倘
    若系爭房屋確係李金盛留與原告，李泉松豈有可能同意將之
    作為遺產與其他5 人均分？是李泉松及李何美惠之證詞，與
    常情有違，尚難採信，原告復未能舉出其他證據證明系爭房
    屋為其所有，其主張為系爭房屋共有人之一，尚難採信，則
    其主張被告出租系爭房屋，就其所有部分屬不當得利，請求
    被告返還，自屬無據。
  3.縱認系爭房屋原告確有應有部分二分之一，然系爭房屋實際
    上之出租人為丁○○，租金亦均由丁○○所收取，則被告就
    系爭房屋實際上未受有任何利益，亦不符合不當得利之要件
    ，原告依不當得利之請求權請求被告返還，亦屬無據。
六、綜上所述，原告依契約約定及不當得利之法律關係，請求被
    告給付如其訴之聲明所示之金額及利息，均無理由，應予駁
    回。原告之訴既經駁回，則其假執行之聲請即失所附麗，亦
    應予以駁回。
七、本件事證已臻明確，兩造其餘攻擊防禦方法及舉證，本院審
    酌後認對於判決結果均無影響，不再逐一贅述，附此敘明。
八、據上論結，本件原告之訴為無理由，依民事訴訟法第78條，
    判決如主文。
中    華    民    國    98    年    7     月    8     日
                  民事第四庭  審判長法  官  林玉心
                                    法  官  楊淑珍
                                    法  官  王奕勛
上為正本係照原本作成。
如不服本判決，應於送達後20日內，向本院提出上訴狀並表明上
訴理由，如於本判決宣示後送達前提起上訴者，應於判決送達後
10日內補提上訴理由書（須附繕本）。
中    華    民    國    98    年    7     月    8     日
                                書記官  王資惠


司法院資訊處製作；財團法人民間司法改革基金會備份。
